【裁判字號】    89,判,2099
【裁判日期】    890622
【裁判案由】    新型專利異議
【裁判全文】
行  政  法  院  判  決                          八十九年度判字第二○九九號
    原      告  甲○○○
    被      告  經濟部智慧財產局
右當事人間因新型專利異議事件，原告不服行政院中華民國八十八年五月六日台八八
訴字第一七八二○號再訴願決定，提起行政訴訟。本院判決如左︰
    主  文
原告之訴駁回。
    事  實
緣本件關係人藝美燈飾有限公司於民國八十四年十一月七日以其「木質燈架結構之改
良」係將燈架剖半，於相對內側各設置貫通首尾端之溝槽，溝槽內嵌置具陽螺紋之中
空管藉以補強燈架之結構強度，且於中空管內穿設來自燈泡座之電線等情，向被告申
請新型專利，經被告編為第00000000號審查，准予專利。公告期間，原告以
本案有違專利法第九十七條、第九十八條第一項第一款及第二項規定，檢具日本才－
  照明產品型錄（下稱引證一）、燈架二件及彎管一件（下稱引證二）、宏洲鐵工
廠產品型錄（下稱引證三）及合銅金屬有限公司產品型錄（下稱引證四），對之提起
異議。案經被告審查，為本案異議不成立之審定，發給八十七年八月二十日台專（判
）○二○三一字第一二八四九二號專利異議審定書。原告不服，依法提起訴願、再訴
願，遞遭決定駁回，遂循序提起行政訴訟。茲摘兩造訴辯意旨如次：
原告起訴意旨略謂：一、按專利法第九十七條明文規定「稱新型者，為對物品之形狀
、構造或裝置之創作或改良。」此乃專利法對於新型專利所詮釋之定義，亦為用來鼓
勵創作人之專利申請規定。又同法第九十八條第一項規定：「凡可供產業上利用無下
列情事之一者，得依本法申請取得新型專利：１申請前已見於刊物或以公開使用者。
２有相同之發明或新型申請在先並經核准專利者。３申請前已陳列於展覽會者」。又
同條第二項規定：「新型係運用申請前既有之技術或知識，而為熟悉該項技術者所能
輕易完成且未能增進功效時，雖無前項所列情事，仍不得依本法申請取得新型專利。
」可見第九十八條中所規定之各項情事主要在於維護合法實施人之權益及社會公義，
避免造成因權利衝突所引起之紛爭，故凡違反該條而取得之專利權，任何人均可具備
異議書，附具證明文件，向專利專責機關提起異議，以促使專責機關位於違法情事得
重新審理，以補審查時之疏忽。二、查案號第00000000號「木質燈架結構之
改良」新型專利案（以下簡稱系爭案）係於八十四年十一月七日提出申請，經核准公
告於民國八十六年四月十一日之專利公報第三五五五頁。由異議理由書中的證據一、
證據二及證據三可加以證明系爭案之所有構件均為習知構件。換言之，系爭案之結構
特徵實為一不費心思的將市面現有的燈飾零件加以組合而成的「創作」，雖新型在於
構造上之創作改良，仍可運用習知技術之原理，但系爭案之各構件及其組裝方式，均
一絲不變的採用習知結構，其非但毫無結構改良而言，更無所謂的創作性。當然，由
於利用中空管來穿電線及補強結構之技術，在異議理由書中早已說明為業界數十年前
便已使用之方法，可知其確不具有任何功效上的進步可言，此即符合專利法第九十八
條第二項所規定新型係運用申請前既有之技術或知識，而為熟習該項技術者所能輕易
完成且未能增進功效，仍不得依法取得專利。三、再訴願決定機關認為：「至訴願時
提示之照片，雖與引證一OB040354型號臂燈圖片及引證一及二具相同基礎事實之關連
性，難認係引證一及引證二之補強證據，其未經原處分機關審酌，自非本件訴願所應
審究，遂駁回其訴願，經核並無不妥。本件原處分及原決定均應予以維持。至所舉第
00000000號「新式木製檯燈」新式樣專利案，係屬新證據，其未經原處分機
關審查，亦非本件再訴願所應審究，併予指駁。」然再訴願決定機關仍照訴願機關之
看法，實有錯誤，原告再重申：從引證一OB040354臂燈圖片及被告自行核准之第00
000000號新式樣專利案圖片上及實物看，並無電線外露之造型，則得到一結論
，即是：(一)燈架內不必有中空管，即能將電線穿越，則系爭案申請專利之標的無進步
性可言，亦即無專利可言。(二)若在生產技術上，燈架內需有中空管才能穿越電線，則
已證明圖片上所顯現之分割線係「為將中空管埋藏在燈架內之左右兩架片之接縫線痕
。」而被告自己核准之第00000000號公開日期早於系爭案之申請日期，因此
系爭案無進步性可言！(三)更何況第00000000號早在民國八十年七月十七日向
被告申請專利獲准後，並於八十一年一月一日公告，顯然原審機關及訴願決定機關審
查委員未查，而被系爭案所矇騙。雖然該案為新式樣專利，但從其外觀圖片上看不見
電源線，足以證明系爭案在專利說明書上對先前技術作誤導與矇騙，此亦足以證明符
合原告前面所述之兩種判斷。而原審及原決定單位卻不加深入瞭解，未以「依職權審
查」處理，卻一昧的以「僅為外觀圖，並無內部具體構造及相關說明，無法作為與本
案比較之依據」的鴕鳥心態，不僅誤判專利，甚至將使台灣木器工業倒退數十年。四
、綜上所述，由各證據中，顯示系爭案之結構特徵實為一不費心思的將舊有的燈飾零
組件加以組合而成而已，企圖矇騙不知業者組燈方法的審查委員，否則也不會造成業
界多人提出異議。雖新型在於構造上之創作改良，仍可運用習知技術原理，但系爭案
之各構件及其組裝方式，均一成不變地採用習知結構，非但亮無結構改良可言，更無
所謂的創作性。當然，利用中空管來內穿電線及補強結構之技術發展已有數十年之歷
史，當今，豈有將電線置於管外者！當不具有任何功效上之進步可言。系爭案顯已違
反專利法第九十七條、第九十八條第一項第二款及第二項之規定，理應不可准予專利
。為此懇請鈞院判決撤銷原處分及一再訴願決定等語。
被告答辯意旨略謂：原告起訴主張，由異議理由之證據一、二、三，可證明系爭案為
運用既有技術未能增進功效者；由引證一 OB 040354圖片可知燈架內不必有中空管，
且圖片上分割線係接縫線痕，而第00000000號新式樣專利案亦看不見電源線
，足證系爭案誤導先前技術，被告未能依職權審查；系爭案為將舊有燈飾零件不費心
思組合而已，系爭案已違反專利法相關規定云云。惟查 OB 040354型號燈臂圖片（即
異議證據一日本大山才－  照明公司之產品目錄）僅屬外觀型態圖片，並無相關內
部具體構造，自不足以證明與系爭案為相同構造，原告指稱圖片具有分割線且為接縫
線痕云云，此乃原告之個人認定，並不具公信力，自難以採證；而原告另稱，燈架內
不必有中空管云云，惟此在構造上即明顯與系爭案不同，況系爭案主要標的功效即在
於改善習用燈架電線外露影響美觀，並使電線易於安置者；至於第00000000
號新式樣專利案，此係於再訴願階段始提出之新證據，非原處分審究範疇，並已於行
政院決定書中具體指明；另異議證據二、三（即鐵製燈架實品及彎管、宏洲鐵工廠產
品目錄）均不足以證明系爭案不具新穎性、進步性，亦已於本案異議審定書中具體指
明，詳請參酌異議審定書理由；是以原告所述，均非足採。綜上所述，被告原處分並
無違法，敬請駁回原告之訴等語。
    理  由
按稱新型者，謂為對物品之形狀、構造或裝置之創作或改良，為專利法第九十七條所
規定。又公告中之新型，任何人認有違反專利法第九十七條至第九十九條規定而向專
利專責機關提起異議者，依同法第一百零二條第一項規定，除應補具異議書外，並應
附具證明文件；從而有無違反專利法規定之情事，依法應由異議人附具證據供查。本
件關係人藝美燈飾有限公司於民國八十四年十一月七日以其「木質燈架結構之改良」
係將燈架剖半，於相對內側各設置貫通首尾端之溝槽，溝槽內嵌置具陽螺紋之中空管
藉以補強燈架之結構強度，且於中空管內穿設來自燈泡座之電線等情，向被告申請新
型專利，經被告編為第00000000號審查，准予專利。公告期間，原告以本案
有違專利法第九十七條、第九十八條第一項第一款及第二項規定，檢具日本才－  
照明產品型錄（下稱引證一）、燈架二件及彎管一件（下稱引證二）、宏洲鐵工廠產
品型錄（下稱引證三）及合銅金屬有限公司產品型錄（下稱引證四），對之提起異議
。被告以引證一第六十一、六十二、一七○、一九九頁，僅顯示產品之外觀圖片，無
內部具體明確構造，無法與本案比較；引證二係以金屬鑄造方式完成，與本案將中空
架嵌設於具有溝槽之左右燈架中，為不同之構造與技術應用；引證三及四未揭示刊印
時間，不能證明在本案前已公開。引證一至四不具證據力，本案使木質燈架得補強及
內穿電線，具增進功效，無違專利法第九十七條、第九十八條第一項第一款及第二項
規定，乃為本案異議不成立之審定。原告訴稱，引證二至四之中空導管為業界共通零
件，可買來應用組作與本案相同之結構，本案組成不具創作性，利用中空管內穿電線
及補強之技術已有數十年歷史，本案不具進步性云云。查引證一未揭示具體明確之構
造，引證二、三、四均未揭示時間，亦欠缺其他公開時間之證據資料佐證，難認係本
案申請前已公開之習知技術，均不具證據力。至訴願時提示之照片，雖與引證一OB04
0354型號臂燈圖片及引證二實品相似，惟該照片係個人拍攝，並無其他資料可佐證與
引證一及二具相同基礎事實之關聯性，難認係引證一及二之補強證據，其未經原處分
機關審酌，訴願決定機關未予審究，經核並無不妥。至再訴願時所舉第000000
00號「新式木製檯燈」新式樣專利案，係屬新證據，其未經原處分機關審查，再訴
願決定機關未予審究，與首開法律規定，亦無不合。另查專利爭議案審查係採當事人
進行主義，當事人對主張有利於己之事實，自應負舉證責任。原告主張，被告及一再
訴願決定機關應依職權審查第00000000號「新式木製檯燈」新式樣專利案云
云，於法尚屬無據，自不足採。綜上所述，本件原處分及一再訴願決定，核與首開法
律規定並無不合，均應予維持，原告起訴意旨難謂有理由，應予駁回。
據上論結，本件原告之訴為無理由，爰依行政訴訟法第二十六條後段，判決如主文。
中    華    民    國     八十九      年      六      月     二十二      日
                    行 政 法 院 第 二 庭
                                審 判 長 評  事      陳  石  獅
                                         評  事      彭  鳳  至
                                         評  事      黃  合  文
                                         評  事      林  茂  權
                                         評  事      王  立  杰
右  正  本  證  明  與  原  本  無  異
                                         法院書記官  王  福  瀛
中    華    民    國     八十九      年      七      月     二十九      日


司法院資訊處製作；財團法人民間司法改革基金會備份。
